臺北高等行政法院判決
　　　　　　　　　　　　　　　　　　 94年度簡字第00220號
原　　　告　甲○○
被　　　告　財政部臺北市國稅局
代　表　人　張盛和（局長）住同上
上列當事人間因綜合所得稅事件，原告不服財政部中華民國94年
1月14日台財訴字第09300474950號訴願決定，提起行政訴訟。本
院判決如下：
    主  文
原告之訴駁回。
訴訟費用由原告負擔。
    事  實
一、事實概要：原告民國（下同）91 年度綜合所得稅結算申報
    ，原列報其本人自用住宅購屋借款利息扣除額新台幣（下同
    ）243,309 元（下稱系爭借款利息），經被告初查以未設籍
    該址，核與自用住宅要件不合等由，未准認列系爭扣除額，
    乃核定其當年度綜合所得總額為 1,300, 809 元，淨額為
    1,107,809 元，補徵稅額 53,502 元。原告不服，主張其當
    年度確係居住於臺北縣深坑鄉○○街 106 號 7 樓（下稱系
    爭房屋），請被告追認其購屋借款利息扣除額云云，申經復
    查，未獲變更，提起訴願，亦遭訴願決定駁回，遂向本院提
    起行政訴訟。
二、兩造聲明：
　(一)原告聲明：
    1.訴願決定、復查決定及原處分均撤銷。
    2.訴訟費用由被告負擔。
  (二)被告聲明：1.駁回原告之訴。2.訴訟費用由原告負擔。
三、兩造之爭點：
  (一)原告主張：
    1.原告91年度綜合所得稅結算申報，自行選定列舉扣除額為
      279,178元（含保險費24,000元與購屋借款利息），其中
      借款利息一項係指借款購置台北縣深坑鄉○○街106號7樓
      ，被告以原告並未設籍為由，乃予以否認為購屋借息貸款
      ，所以必須補稅52,520元。原告於91年度除在國立台北大
      學擔任專任教職外，也榮任台北市丹道文化研究曾理事長
      ，從事社會公益，基於配合社會團體法的法令規定，暫時
      遷移戶籍於台北市。然仍居住於上列深坑鄉之地址中，復
      查申請已經提出。原告並無其他房屋，上列深坑房屋為唯
      一居住之居所。法條之規定所謂的「設籍」之認定的重要
      性，並未為每位守法公民都熟知，應以事實來加以斟酌裁
      量，如此才能落實政府立法服務人民的美意，所得稅核定
      應該考量事實加以裁量，然被告未加注意。原告於90年10
      月9日至93年2月6日期間，因被選擔任台北市丹道文化研
      究會理事長一職，設籍於台北市○○○路○段298號2樓，
      而使原設籍之台北縣深坑鄉○○街106號7樓成為空戶，但
      是原告仍然每天使用深坑此屋，住在此處，月所收到被告
      之綜合所得稅核定，得知前述房屋的房貸（每月大約兩萬
      七千元）不能列入房屋貸款之一般扣除額，必須補繳約
      53,502元。原告在國內修得台大哲學博士，並在公費修德
      國哲學博士，返國後熱心公益，被選擔任台北市丹道文化
      研究會理事長一職乃是社會服務之義工，實際使用深坑房
      屋，早出晚歸並未空屋，去年2月原告因理事長一職任滿
      已經重回設籍，並提出村長證明。此期間兼任財團法人丹
      道文化教育基金會董事、現代佛教學會理事、台灣美藝學
      會理事、輔仁大學宗教所講座教授、台灣宗教學會國際交
      流委員、全國佛教學會理事長等職，有生之年對社會風氣
      之端正、人心之純良，奉獻所學，從無懈怠。
    2.按「人民違反法律上之義務而應受行政罰之行為，法律無
      特別規定時，雖不以出於故意為必要，仍須以過失為其責
      任條件。但應受行政罰之行為，僅須違反禁止規定或作為
      義務，而不已發生損害或危險為其要件者，推定為有過失
      ，於行為人不能舉證證明自己無過失時，及應受處罰。」
      為司法院釋字第275解釋在案。上開解釋係闡明行政罰乃
      應以故意過失為其責任條件，以確保人民之權益，俾符「
      無責任即無行政罰」之原則。而所謂過失，其定義應為行
      為人對於違章結果之發生，應注意，且能注意，而不注意
      。即必須行為人對於違章結果之發生，有應注意之義務，
      且有注意之可能性，而疏於注意，始足當之。原告係因公
      益之規定，任台北丹道文化研究會理事長其戶籍必須設於
      台北市，應為「對於違章結果之發生，應注意，且能注意
      ，能不注意」之主觀心態，與所得稅法第110條所稱「故
      意」漏報短報之情形不同，自不得適用所得稅法第110條
      第1項之規定科處罰鍰。顯見原告於「行為時」並無主觀
      上之故意過失或不法意圖，依照前揭司法院釋字第275 號
      解釋之意旨，亦不得對原告科處罰鍰。訴願決定未予糾正
      ，亦不無疏略，均應予以撤銷。
    3.綜上所述，原處分及復查、訴願決定所為關於核定稅額及
      課處罰鍰之處置，顯屬違法不當，並侵害原告實體上及程
      序上之權利及利益，請求判如起訴之聲明，以障權益，而
      維法制。
  (二)被告主張：
    1.按「．．．二扣除額：納稅義務人就左列標準扣除額或列
      舉扣除額擇一減除外，並減除特別扣除額：．．．(二)列舉
      扣除額：．．．5.購屋借款利息：納稅義務人購買自用住
      宅，向金融機構借款所支付之利息，其每一申報戶每年扣
      除數額以 30 萬元為限。但申報有儲蓄投資特別扣除額者
      ，其申報之儲蓄投資特別扣除金額，應在上項購屋借款利
      息中減除；納稅義務人依上述規定扣除購屋借款利息者，
      以一屋為限。」、「本法第 17 條第 1 項第 2 款第 2
      目第 5 小目規定購屋借款利息之扣除，應符合左列各要
      件：．．．一以納稅義務人本人、配偶或受扶養親屬名義
      登記為其所有。二納稅義務人本人、配偶或受扶養親屬於
      申報年度在該地址辦竣戶籍登記，且無出租或供營業使用
      。三取具向金融機構辦理房屋購置貸款所支付當年度利息
      單據。」為行為時所得稅法第 17 條第 1 項第 2 款第 2
      目第 5 小目及同法施行細則第 24 條之 3 所明定。
    2.原告訴稱雖其設籍於台北市○○○路○段298號2樓，惟實
      質仍住於台北縣深坑鄉○○街106號7樓，被告應該考量事
      實加以裁量等情。經查購屋借款利息得自綜合所得總額中
      扣除，審其前提要件，必係所購置之房屋，應符合「自用
      住宅」始足當之，此有首揭所得稅法「納稅義務人購置『
      自用住宅』，向金融機構借款．．．。」之明文，又同法
      施行細則復為闡明本法關於「自用住宅」之要件，即納稅
      義務人本人、配偶或受其扶養親屬於申報年度在該地址辦
      竣戶籍登記，且無出租或供營業使用。另查原告於 91 年
      度確未設籍於系爭房屋地址，此有卷附查調之戶籍資料可
      稽，亦為原告所不否認之事實，自難謂系爭房屋已符首揭
      法定之「自用住宅」要件。是系爭房屋既非屬「自用住宅
      」，該購置借款利息依法即不得認列扣除，核與原告是否
      居住於系爭房屋無涉，從而原核定否准認列系爭購屋借款
      利息扣除額，揆諸首揭規定，尚無不合。
    3.據上論述，本件原處分、訴願決定均無違誤，請判決如被
      告答辯之聲明。
    理  由
一、按「．．．二扣除額：納稅義務人就左列標準扣除額或列舉
    扣除額擇一減除外，並減除特別扣除額：．．．(二)列舉扣除
    額：．．．5.購屋借款利息：納稅義務人購買自用住宅，向
    金融機構借款所支付之利息，其每一申報戶每年扣除數額以
    30 萬元為限。但申報有儲蓄投資特別扣除額者，其申報之
    儲蓄投資特別扣除金額，應在上項購屋借款利息中減除；納
    稅義務人依上述規定扣除購屋借款利息者，以一屋為限。」
    、「本法第 17 條第 1 項第 2 款第 2 目第 5 小目規定購
    屋借款利息之扣除，應符合左列各要件：．．．一以納稅義
    務人本人、配偶或受扶養親屬名義登記為其所有。二納稅義
    務人本人、配偶或受扶養親屬於申報年度在該地址辦竣戶籍
    登記，且無出租或供營業使用。三取具向金融機構辦理房屋
    購置貸款所支付當年度利息單據。」為行為時所得稅法第
    17 條第 1 項第 2 款第 2 目第 5 小目及同法施行細則第
    24 條之 3 所明定。足知「購屋借款利息」依上揭法令規定
    ，須具備：購屋借款利息，該屋須自用住宅，該屋須
    為納稅義務人本人、配偶或受扶養親屬名義登記為其所有，
    納稅義務人本人、配偶或受扶養親屬於申報年度「在該地
    址（指該屋之地址）辦竣戶籍登記」，且無出租或供營業使
    用，取具向金融機構辦理房屋購置貸款所支付當年度利息
    單據，符合法定借款利息扣除之要件。
二、查原告主張因公益原因雖未設籍在台北市○○○路○段298號
    2樓，惟實質上仍住在「台北縣深坑鄉○○街106號7樓」（
    即系爭房屋地址），既因工作之公益關係須遷移戶籍至台北
    市，也不知購屋借款利息法定「設籍」之重要性，實仍應准
    予扣除等語，除有其起訴狀一份在卷足佐外，復有原告之戶
    籍資料附原處分卷足查，足知原告於91年度申報系爭房屋之
    借款利息之際，係設籍在台北市而未設籍在系爭房屋之地址
    ，即洵堪認定。因之與上開購屋借款利息扣除之法定「設籍
    」要件即屬不合（所得稅法施行細則第24條之3），而難謂
    係所謂「自用住宅」之範圍。是故系爭房屋既非屬「自用住
    宅」，則其購置之借款利息依法即不得認列扣除，原告雖主
    張實質居住在系爭房屋等云，並無足影響本件非「自用住宅
    」法定要件之判斷。從而被告依上開規定否准原告之認列系
    爭購屋借款利息扣除額，並無不合。
三、另查本件處分範圍，僅係對原告申報之系爭借款利息是否認
    列扣除為准許與否之處分，並未並未涉及科處罰鍰問題，原
    告起訴狀理由欄主張依大法官會議釋字第 275 號解釋，原
    告並無過失亦不得科處罰鍰等語，顯屬贅述，附此敘明。
四、綜上，原告所訴委無足採，從而被告引據首揭規定，並無違
    誤，復查及訴願決定予以維持，亦無不合。原告仍執前詞訴
    請撤銷，為無理由，應予駁回。
五、本件訴訟標的金額未逾 20 萬元，為適用簡易程序事件，本
    判決爰不經言詞辯論為之；又本件待證事實已明，兩造其餘
    之攻擊防禦方法，無庸一一論斷，併予敘明。
據上論結，本件原告之訴為無理由，爰依行政訴訟法第98條第3
項前段、236條、第233條第1項，判決如主文。
中　　華　　民　　國　　94　　年　 　8　　月　 31  　 日
                 臺 北 高 等 行 政 法 院   第 六 庭
      　　　　　　　　　　　　　　　　法　官　陳  鴻  斌
上為正本係照原本作成。
本件以訴訟事件所涉及之法律見解具有原則性者為限，始得於本
判決送達後20日內向本院提出上訴狀並表明上訴理由，如已於本
判決宣示後送達前提起上訴者，應於判決送達後20日內補具上訴
理由（均按他造人數附繕本），且經最高行政法院許可後方得上
訴。
中　　華　　民　　國　   94    年  　8  　月  　31　　日
                                      書記官  蔡  逸  萱
